【裁判字號】    98,重訴,312
【裁判日期】    990720
【裁判案由】    分割共有物
【裁判全文】
臺灣臺南地方法院民事判決             98年度重訴字第312號
原      告  丁○○
法定代理人  丙○○
被      告  Ａ○○
被      告  壬○○
被      告  乙○○○
被      告  癸○○
被      告  Ｃ○○○
被      告  戊○○○○○○
被      告  子○○
被      告  辛○○
被      告  玄○○
被      告  Ｄ○○
被      告  行政院退除役官兵輔導委員會台南縣榮民服務處即
            朱英之遺產管理人
法定代理人  Ｂ  ○
代  理  人  甲○○
被      告  宇○○
被      告  己○○
被      告  宙○○
被      告  林瑞榮亥○○之承.
被      告  卯○○
被      告  天○○
被      告  酉○○
被      告  辰○○
被      告  申○○
被      告  庚○○
被      告  午○○
被      告  黃○○
被      告  寅○○
被      告  丑○○
被      告  戌○○
上列當事人間請求分割共有物事件，經本院於民國99年7月6日言
詞辯論終結，判決如下：
    主  文
兩造共有坐落臺南縣麻豆鎮○○段第764、765、766地號土地，
，准予分割如附圖所示：編號Ａ面積19.80平方公尺、編號Ｃ面
積625.24平方公尺分歸原告丁○○取得；編號Ｂ面積13.2平方公
尺分歸被告戌○○取得；編號Ｄ面積625.25平方公尺分歸被告宇
○○、己○○、宙○○、卯○○、天○○、酉○○、辰○○、申
○○、庚○○、午○○、黃○○、寅○○、丑○○、戌○○、林
瑞榮共同取得，並按原應有部分比例保持共有。
原告丁○○應補償被告Ａ○○、壬○○、乙○○○、癸○○、Ｃ
○○○、戊○○○○○○、子○○、辛○○、玄○○、Ｄ○○各
新台幣貳萬伍仟佰肆拾肆元，補償行政院退除役官兵輔導委員
會台南縣榮民服務處即朱英之遺產管理人新台幣壹萬零伍佰陸拾
元。
訴訟費用由兩造依附表所示比例負擔。
    事實及理由
壹、程序方面：
一、按當事人死亡者，訴訟程序在有繼承人、遺產管理人或其他
    依法令應續行訴訟之人承受訴訟以前當然停止，民事訴訟法
    第168條定有明文。查本件原告起訴分割共有物，惟原共有
    人亥○○於民國98年11月27日死亡，其所有台南縣麻豆鎮○○段765、766地號土地應有部分各48分之1，由子林瑞榮單
    獨繼承，並已辦妥繼承登記，原告在99年2月4日提出民事聲
    明承受訴訟狀，聲明由林瑞榮承受訴訟（原聲明由其他繼承
    人林許錦足、林淑女、林淑媚承受訴訟部分已撤回），有民
    事聲明承受訴訟狀、戶籍謄本、土地登記簿謄本在卷可稽（
    見本院卷第44、45、52、142、145頁），經核與上開規定相
    符，應予准許。
二、本件被告Ａ○○、壬○○、乙○○○、癸○○、Ｃ○○○、
    戊○○○○○○、子○○、辛○○、玄○○、Ｄ○○、宇○○、己○○、宙○○、林瑞榮、卯○○、天○○、酉○○、
    辰○○、申○○、庚○○、午○○、黃○○、寅○○、丑○○、戌○○經合法通知，未於最後言詞辯論期日到場，核無
    民事訴訟法第386條所列各款情形，爰依原告之聲請，由其
    一造辯論而為判決。
三、又按訴訟繫屬中為訴訟標的之法律關係，雖移轉於第三人，
    於訴訟無影響，但第三人如經兩造同意，得聲請代當事人承
    當訴訟，民事訴訟法第254條第1項定有明文。本件原告起訴
    後，同段第764地號的所有權人巳○○、地○○將其等之應
    有部分各1/5移轉給被告戌○○，被告戌○○之應有部分變
    更為2/5，被告戌○○雖請求承當其二人之訴訟，原告亦表
    示同意（見本院卷第133頁）。惟原共有人巳○○、地○○
    並未表示同意由被告戌○○承當訴訟，被告戌○○表示承當
    即於法不合。惟按分割共有物為固有必要共同訴訟，應由同
    意分割之共有人一同起訴，並以反對分割之其他共有人全體
    為共同被告，於當事人適格始無欠缺。原共有人巳○○、地
    ○○已將其應有部分各1/5移轉予戌○○，原告撤回對巳○○、地○○之訴（見本院卷第186頁），並同意被告戌○○
    行使應有部分2/5之權利（見本院卷第133頁背面），本件仍
    以全體共有人為原、被告，當事人適格並無欠缺，並予說明
    。
貳、實體方面：
一、原告主張：
（一）坐落於台南縣麻豆鎮○○段764地號、地目道、面積33平
      方公尺為原告與被告巳○○、未○○、Ａ○○、壬○○、
      乙○○○、癸○○、Ｃ○○○、戊○○○○○○、子○○
      、辛○○、玄○○、Ｄ○○、行政院退除役官兵輔導委員
      會台南縣榮民服務處即朱英之遺產管理人等13人所共有，
      應有部分如附表及土地登記謄本所載。而上開土地並無不
      分割之契約，亦無因物之使用目的不能分割之情形，惟因
      無法協議決定分割之方法，爰依民法第823條第1項及第
      824 條之規定，訴請裁判分割兩造共有之上開土地。按因
      系爭764地號之地目為道，面積僅33平方公尺，作為東側
      同段第765、766地號土地進出公路之通道，惟764地號土
      地之共有人，除原告及被告戌○○以外，均非同段第765
      、766地號土地之共有人，且各共有人應分部分均不多，
      如為原物分割，不利土地之總體利用，765、766地號土地
      有變成袋地之虞。故原告同意將除被告戌○○以外之其餘
      共有人應有部分分配予原告，原告以公告現值價購補償未
      分得土地之共有人，原告分得單獨所有之土地，同意提供
      予765、766地號土地所有權人無償使用。
（二）再者，坐落台南縣麻豆鎮○○段765地號、地目建、面積
      99平方公尺及坐落同段766地號、地目建、面積1,151平方
      公尺等2筆土地，為原告與被告宇○○、己○○、宙○○
      、林瑞榮、卯○○、天○○、酉○○、辰○○、申○○、
      庚○○、午○○、黃○○、寅○○、丑○○、戌○○等15
      人所共有，應有部分如附表及土地登記謄本所載。兩造間
      亦無不分割之契約，亦無因物之使用目的不能分割之情形
      ；復因上揭2筆土地相鄰，且共有人及應有部分均相同，
      然兩造仍無法協議決定分割之方法，為此，檢附原告寺廟
      登記證表（含變動表）、土地登記謄本、地籍圖謄本等件
      ，爰依民法第823條第1項及第824條第5項之規定，請求准
      予合併分割如附圖所示。
（三）並聲明：
    1.求為判決如主文第1項所示，對於同段第764地號土地之共
      有人：被告Ａ○○、壬○○、乙○○○、癸○○、Ｃ○○○、戊○○○○○○、子○○、辛○○、林敬佑、Ｄ○○
      、行政院退除役官兵輔導委員會台南縣榮民服務處即朱英
      之遺產管理人未能依其應有部分分配土地，原告同意以公
      告現值補償之。
    2.訴訟費用由兩造依原應有部分比例負擔。
二、被告則以：
（一）被告戌○○部分：
    1.被告戌○○是同段765、766地號土地的共有人，應有部分
      各1/24。本件原告起訴後，同段第764地號的所有權人巳
      ○○、地○○將其等之應有部分各1/5移轉給被告戌○○
      ，目前被告戌○○之應有部分為2/5。
    2.系爭土地上有建物，但都沒有稅籍的。沒人居住，很舊的
      房子，拿來放農具的。還有種植些果樹。那些房子有沒有
      人要保留被告並不知情。
    3.被告戌○○在系爭764地號的應有部分是2/5，被告希望由
      南往北延伸，購買1/2，對於其他的共有人以公告現值之
      金錢補償。系爭766地號土地還有其他的通路，其他的共
      有人對土地如何分割都沒有表示意見，被告希望先把764
      地號土地先買起來。
（二）被告行政院退除役官兵輔導委員會台南縣榮民服務處即朱
      英之遺產管理人：
      同意不為原物分配，以金錢補償，希望價格高一點。
（三）被告Ａ○○、壬○○、乙○○○、癸○○、Ｃ○○○、戊○○○○○○、子○○、辛○○、玄○○、Ｄ○○、宇○○、己○○、宙○○、林瑞榮、卯○○、天○○、酉○○
      、辰○○、申○○、庚○○、午○○、黃○○、寅○○、
      丑○○均未於言詞辯論期日到場，亦未提出書狀作何聲明
      或陳述。
三、得心證之理由：
（一）本件原告起訴主張：系爭台南縣麻豆鎮○○段764、765、
      766地號土地，為兩造所共有，應有部分如附表所示等情
      ，業據其提出土地登記第二類謄本3份、地籍圖謄本1份為
      證，堪信為真實。
（二）按各共有人，除法令另有規定外，得隨時請求分割共有物
      。共有物之分割，依共有人協議之方法行之。分割之方法
      不能協議決定，法院得因任何共有人之請求，命為下列之
      分配：一、以原物分配於各共有人。二、原物分配顯有困
      難時，得變賣共有物，以價金分配於各共有人；或以原物
      之一部分分配於各共有人，他部分變賣，以價金分配於各
      共有人。以原物為分配時，如共有人中有未受分配，或不
      能按其應有部分受分配者，得以金錢補償之。以原物為分
      配時，因共有人之利益或其他必要情形，得就共有物之一
      部分仍維持共有。共有人相同之數不動產，除法令另有規
      定外，共有人得請求合併分割。共有人部分相同之相鄰數
      不動產，各該不動產均具應有部分之共有人，經各不動產
      應有部分過半數共有人之同意，得適用前項規定，請求合
      併分割。但法院認合併分割為不適當者，仍分別分割之。
      民法第823條第1項、第824條第1、2、3、4、5項分別定有
      明文。查兩造共有之系爭三筆土地，並無不能分割之情事
      ，而兩造就該筆土地又無訂立不分割之特約，亦無因物之
      使用目的不能分割之情形，且經本院以98年度營調字第87
      號調解後，就分割之方法仍不能為一致之協議。從而，原
      告依上開法條之規定，請求分割系爭土地，洵屬有據，應
      予准許。
（三）次按分割共有物之訴，係就有共有關係之共有物，以消滅
      共有關係為目的，予以分割，使共有人就共有物之一部分
      單獨取得所有權之形成訴訟。另按裁判分割共有物，屬形
      成判決，法院定共有物之分割方法，固應斟酌當事人之聲
      明、共有物之性質、分割後之經濟效用、各共有人之意願
      、利害關係，而本其自由裁量權為公平合理之分配，但並
      不受當事人聲明、主張或分管約定之拘束，最高法院著有
      91年度台上字第728號、89年度台上字第724號、93年度台
      上字第1797號判決足資參照。經查：
    1.系爭3筆土地南北長、東西窄，略成長方形，西側臨10米
      寬自由路，東、南、北側均臨他人私有土地，無適當通道
      。系爭土地由北至南有臨時搭建鐵皮屋一棟、門牌號碼自
      由路8-5號2層樓磚造建物、文旦果園。該鐵皮屋及2層樓
      建物均為原告所有，文旦果園為被告戌○○所有等情，業
      經本院會同原告及台南縣麻豆地政事務所測量員至現場勘
      測兩造使用現況屬實，並製有勘驗測量筆錄在卷（見本院
      卷第94頁）足稽，且為兩造所不爭執，應可認定。
    2.綜此，經斟酌系爭土地之地形、面積、兩造使用系爭土地
      之現況及位置、兩造應有部分比例所占之面積、系爭土地
      面臨道路情況、各人分得部分尚稱方正完整利於使用，並
      兼顧各共有人分得部分之通行便利及分得實際能充分利用
      之面積，以增加分得土地使用上之經濟效益等一切情狀，
      認原告所主張如附圖所示方案分割為可採：
      (1)系爭764地號土地：編號Ａ面積19.80平方公尺分歸原告
        丁○○取得；編號Ｂ面積13.2平方公尺分歸被告戌○○
        取得。
      (2)系爭765、766地號土地，准予合併分割：編號Ｃ面積
         625.24平方公尺分歸原告丁○○取得；編號Ｄ面積
         625.25平方公尺分歸被告宇○○、己○○、宙○○、
        卯○○、天○○、酉○○、辰○○、申○○、庚○○、
        午○○、黃○○、寅○○、丑○○、戌○○、林榮瑞共
        同取得，並按原應有部分比例保持共有。
（四）按「以原物為分配時，如共有人中有未受分配，或不能按
      其應有部分受分配者，得以金錢補償之。」98年7月23日
      生效施行之民法第824條第3項定有明文。又法院裁判分割
      共有物，除應斟酌各共有人之利害關係，及共有物之性質
      外，尚應斟酌共有物之價格，倘共有人中有不能按其應有
      部分受分配，或所受分配之不動產，其價格不相當時，法
      院非不得命以金錢補償之（最高法院57年台上字第2117號
      判例參照）。經查：系爭764地號土地、地目道，是東側
      同段765、766地號土地通行台南縣麻豆鎮○○路的必經之
      地，然該地地形狹長，面積僅33平方公尺，除原告應有部
      分11/60、被告戌○○應有部分2/5外，其餘共有人之應有
      部分僅1/25或1/60，且均非同段765、766地號土地之共有
      人，如為原物分配，各共有人僅能分配1.32平方公尺或
      0.55 平方公尺，而同段第765、766地號土地恐有成為袋
      地之虞。故為避免土地之細分及提昇土地整體利用價值，
      原告主張，該共有人Ａ○○等人之應有部分共25/60，分
      配予原告，並由原告依公告現值補償被告Ａ○○等人，應
      為可採。
（五）雖被告戌○○表示其在同段第764地號土地上之應有部分
      為2/5，希望能獲分配1/2之土地，多出之應有部分亦同意
      以公告現值補償其他共有人云云。然查，被告戌○○在系
      爭765、766地號土地之應有部分各為1/24，將來分割為單
      獨所有，並不須要如此多之道路用地以通行公路。而被告
      戌○○經本院詢以分配之同段764地號土地是否同意提供
      其他人出入，被告戌○○並未正面回應此問題，僅稱系爭
      765、766地號土地相鄰土地也是其他共有人所有，還有其
      他通路云云（見本院卷第133頁），相較於原告表示願意
      無償提供764地號土地予同段765、766地號土地之所有權
      人使用，由原告價購該部分之土地，顯然較有利於土地之
      通行便利。
（六）綜上所陳，系爭三筆土地依其使用目的並非不能分割，共
      有人間亦無不能分割之約定，然迄今未能協議分割，又本
      院審酌系爭土地之現有使用狀況、對外通行問題、位置、
      兩造分割之利益及意願等一切情狀，認原告主張如附圖所
      示方案，符合土地分割之經濟效用及共有人全體之利益，
      堪認係適當、公允之分割方法，從而，原告本於共有人之
      資格，起訴請求就系爭土地予以分割，即屬正當，應予准
      許，本院因而准分割系爭土地如主文第一項所示。又因分
      割後，系爭764地號土地之共有人Ａ○○、壬○○、乙○○○、癸○○、Ｃ○○○、戊○○○○○○、子○○、辛○○、林敬佑、Ｄ○○、行政院退除役官兵輔導委員會台
      南縣榮民服務處即朱英之遺產管理人未獲得分配，爰由原
      告依公告現值補償之，爰判決如主文第二項所示。
四、本件雖准原告之請求，分割系爭土地，然分割方法係法院考
    量全體共有人之利益後，認原告主張之分割方案為可採，原
    告既為共有人之一，亦同受其利，若全由敗訴當事人負擔訴
    訟費用顯失公平，爰依民事訴訟法第80條之1規定，命勝訴
    之原告亦負擔部分之訴訟費用。又共同訴訟人，按其人數，
    平均分擔訴訟費用，但共同訴訟人於訴訟之利害關係顯有差
    異者，法院得酌量其利害關係之比例分別負擔，同法第85條
    第1項亦規定甚明。本件同段第764地號之共有人Ａ○○、壬○○、乙○○○、癸○○、Ｃ○○○、戊○○○○○○、子
    ○○、辛○○、林敬佑、Ｄ○○、行政院退除役官兵輔導委
    員會台南縣榮民服務處即朱英之遺產管理人之應有部分均甚
    微，且分割後未獲得分配，與其餘共有人利害關係顯有差異
    ，本院酌量其利害關係，認上開被告毋須負擔訴訟費用，其
    餘765、766地號土地共有人，按其所有該二筆土地之應有部
    分比例，分擔本件訴訟費用如附表所示。
五、據上結論．本件原告之訴為有理由，依民事訴訟法第385條
    第1項前段、第78條、第80條之1、第85條第1項但書，判決
    如主文。
中    華    民    國    99    年    7     月    20    日
                  民事第二庭    法  官  張麗娟
以上正本係照原本作成。
如不服本判決，應於送達後廿日內，向本院提出上訴狀並表明上
訴理由，如於本判決宣示後送達前提起上訴者，應於判決送達後
廿日內補提上訴理由書（須附繕本）。如委任律師提起上訴者，
應一併繳納上訴裁判費。
中    華    民    國    99    年    7     月    20    日
                                書記官  楊宗倫
┌──────────────────────────────────────────┐
│附表                                                             台南縣麻豆鎮○○段 │
├──┬────┬────────┬────────┬────────┬───────┤
│    │共有人  │764地號應有部分 │765地號應有部分 │766地號應有部分 │應分擔本件訴  │
│編號│姓  名  │                │                │                │訟費用比例    │
├──┼────┼────────┼────────┼────────┼───────┤
│1   │丁○○  │60分之11        │2分之1          │2分之1          │2分之1        │
│    │        │                │                │                │              │
├──┼────┼────────┼────────┼────────┼───────┤
│2.  │Ａ○○  │25分之1         │                │                │            │
├──┼────┼────────┼────────┼────────┼───────┤
│3.  │壬○○  │25分之1         │                │                │            │
├──┼────┼────────┼────────┼────────┼───────┤
│4.  │乙○○○│25分之1         │                │                │            │
├──┼────┼────────┼────────┼────────┼───────┤
│5.  │癸○○  │25分之1         │                │                │            │
├──┼────┼────────┼────────┼────────┼───────┤
│6.  │Ｃ○○○│25分之1         │                │                │            │
├──┼────┼────────┼────────┼────────┼───────┤
│7.  │林榕即│25分之1         │                │                │            │
│    │林博文  │                │                │                │              │
├──┼────┼────────┼────────┼────────┼───────┤
│8.  │子○○  │25分之1         │                │                │            │
├──┼────┼────────┼────────┼────────┼───────┤
│9.  │辛○○  │25分之1         │                │                │            │
├──┼────┼────────┼────────┼────────┼───────┤
│10.  │玄○○  │25分之1         │                │                │            │
├──┼────┼────────┼────────┼────────┼───────┤
│11.  │Ｄ○○  │25分之1         │                │                │            │
├──┼────┼────────┼────────┼────────┼───────┤
│12.  │行政院退│60分之1         │                │                │            │
│    │除役官兵│                │                │                │              │
│    │輔導委員│                │                │                │              │
│    │會台南縣│                │                │                │              │
│    │榮民服務│                │                │                │              │
│    │處即朱英│                │                │                │              │
│    │之遺產管│                │                │                │              │
│    │理人    │                │                │                │              │
├──┼────┼────────┼────────┼────────┼───────┤
│13.  │宇○○  │                │ 24分之1        │24分之1         │24分之1       │
├──┼────┼────────┼────────┼────────┼───────┤
│14.  │己○○  │                │ 24分之1        │24分之1         │24分之1       │
├──┼────┼────────┼────────┼────────┼───────┤
│15.  │宙○○  │                │ 24分之1        │24分之1         │24分之1       │
├──┼────┼────────┼────────┼────────┼───────┤
│16.  │林瑞榮即│                │ 48分之1        │48分之1         │48分之1       │
│    │亥○○承│                │                │                │              │
│    │受訴訟人│                │                │                │              │
├──┼────┼────────┼────────┼────────┼───────┤
│17.  │卯○○  │                │ 48分之1        │48分之1         │48分之1       │
├──┼────┼────────┼────────┼────────┼───────┤
│18.  │天○○  │                │ 48分之1        │48分之1         │48分之1       │
├──┼────┼────────┼────────┼────────┼───────┤
│19.  │酉○○  │                │ 48分之1        │48分之1         │48分之1       │
├──┼────┼────────┼────────┼────────┼───────┤
│20.  │辰○○  │                │ 24分之1        │24分之1         │24分之1       │
├──┼────┼────────┼────────┼────────┼───────┤
│  │申○○  │                │ 24分之1        │24分之1         │24分之1       │
├──┼────┼────────┼────────┼────────┼───────┤
│  │庚○○  │                │ 24分之1        │24分之1         │24分之1       │
├──┼────┼────────┼────────┼────────┼───────┤
│  │午○○  │                │ 40分之2        │40分之2         │40分之2       │
├──┼────┼────────┼────────┼────────┼───────┤
│  │黃○○  │                │ 40分之1        │40分之1         │40分之1       │
├──┼────┼────────┼────────┼────────┼───────┤
│  │寅○○  │                │ 40分之1        │40分之1         │40分之1       │
├──┼────┼────────┼────────┼────────┼───────┤
│  │丑○○  │                │ 40分之1        │40分之1         │40分之1       │
├──┼────┼────────┼────────┼────────┼───────┤
│  │戌○○  │                │ 24分之1        │24分之1         │24分之1       │
└──┴────┴────────┴────────┴────────┴───────┘

司法院資訊處製作；財團法人民間司法改革基金會備份。
